臺灣彰化地方法院刑事判決　　　　　　　　　　　　　　九十年度訴字第八一四號
　　公　訴　人　臺灣彰化地方法院檢察署檢察官
　　被　　　告　乙○○
　　　　　　　　戊○○
　　　　　　　　丁○○
　　　　　　　　丙○○
右被告等因妨害自由案件，經檢察官聲請簡易判決處刑（八十九年度偵字第五三九二
號），本院彰化簡易庭認不宜以簡易判決處刑，簽移由普通庭依通常程序審理（九十
年度彰簡字第三一九號），本院判決如左：
        主  文
乙○○以脅迫使人行無義務之事，處有期徒刑月；又共同私行拘禁，處有期徒刑壹
年，扣案之甲１（真實姓名詳卷）所填入會表壹張沒收之。應執行有期徒刑壹年貳月
。緩刑肆年。扣案之甲１所填入會表壹張沒收之。
戊○○、丁○○、丙○○共同私行拘禁，各處有期徒刑肆月，如易科罰金，均以佰
元折算壹日，均緩刑年。扣案之甲１所填入會表壹張沒收之。
        事  實
一、乙○○原係址設彰化縣彰化市○○路○段三二六號「彰化高級商業職業學校」（
    以下簡稱彰化高商）之學生，於就學期間之民國八十九年五月十九日中午，在彰
    化高商圖書館內，要求該校學妹己○○（七十一年十一月生）加入其假編之「龍
    影集團」，並表示加入後可以受保護、免受人欺侮等語，惟遭己○○拒絕後，竟
    出言以：若不加入，即要己○○及其親友都死等語，以上開言語脅迫己○○在其
    所有之「龍影集團」入會表上簽寫姓名、住址、聯絡方式等年籍資料表示入會，
    己○○因受上開言語脅迫，心生畏懼，乃依其指示簽寫前開入會表一張（該入會
    表未扣案，且已滅失），以上開脅迫之方式，使己○○行前揭無義務之事。
二、乙○○因與同就讀彰化高商之學妹甲１（真實姓名詳卷，七十二年五月生）有所
    嫌隙，為圖報復竟與同校同學丁○○、就讀他校之友人戊○○、丙○○等人，共
    同基於犯意之聯絡，於八十九年五月二十日上午十時十二分許，利用該日為星期
    六、學校將舉行週會之時間，由乙○○遣不知情而與甲１為同班同學之己○○，
    以科主任在上開禮儀教室等候Α１為由，將Α１帶至該教室，乙○○、戊○○、
    丁○○、丙○○四人則在前開禮儀教室內等候，俟Α１進入教室，丁○○即把玩
    手上所有之烤肉用鐵叉，乙○○則反於甲１之意願，將甲１帶入禮儀教室內之小
    房間，對甲１施以拘禁，戊○○、丁○○、丙○○三人則在小房間外之禮儀教室
    內把風，查看注意有無老師、教官等人前來，乙○○喝令甲１坐在小房間椅子上
    後，隨而走出小房間，叫戊○○、丙○○二人共同進入小房間內看管Α１，以防
    止Α１逃離，戊○○進入小房間後，並對Α１恐嚇稱：「要聽乙○○的話，否則
    往後日子會很難過」等語，旋乙○○拿取學校所有之膠帶、童軍繩、剪刀、毛巾
    （均未扣案）等物後，再行進入小房間內，以膠帶將Α１綑綁在椅子上，並以毛
    巾、童軍繩綁住Α１之嘴巴（甲１因而受有兩手腕擦傷、瘀血等傷害），出言向
    甲１稱：若不加入「龍影集團」只有死一語，脅迫Α１填寫其所有之入會表一張
    ，Α１因而心生畏懼，乃填寫上開入會表並捺指印表明加入，嗣乙○○又將甲１
    之衣褲褪去，以戊○○所有之照相機一台，拍攝甲１之裸照，並向甲１恐嚇稱：
    若不聽其命令將使前開裸照外流等語。嗣因有人前至禮儀教室表示將借用教室，
    乙○○、丁○○、戊○○、丙○○乃將禮儀教室回復原狀，並與甲１共同離開上
    開教室，前後約拘禁甲１達三十分鐘之久。迄翌日甲１經母親陪同向警方報案，
    始查悉上情，並於乙○○到案後帶同警方前往彰化縣伸港鄉某菜園內取出前開甲
    １之裸照底片（已由警方交與甲１之父親）及甲１簽寫之入會表一張等物扣案。
三、案經彰化縣警察局彰化分局報請臺灣彰化地方法院檢察署檢察官偵查後聲請簡易
    判決處刑，經本院改依通常程序審判。
        理  由
一、訊據被告乙○○對於右揭事實坦承不諱；質之被告戊○○、丁○○、丙○○三人
    固坦認於事實二所載時間，於甲１遭被告乙○○帶入小房間內之前，迄甲１走出
    小房間之期間內，渠三人均在彰化高商禮儀教室內，惟均矢口否認有何妨害自由
    之行為，除一致辯稱：無把風之行為云云外，被告戊○○另辯稱：當日係因被告
    乙○○要向其借用照相機隔天辦活動用，其亦正好要向被告乙○○借用機車參加
    當天下午之謝師宴，才會請被告丙○○載其前往彰化高商，其與被告丙○○雖曾
    進入小房間內，其並告知甲１要乖乖聽被告乙○○的話等語，然其目的係為解決
    被告乙○○與甲１間之紛爭，並無妨害自由之意云云；被告丁○○則另辯稱：其
    當日與被告乙○○到禮儀教室，是要做創作發明展的資料，當時丟玩鐵叉只是隨
    便玩一玩，沒有恐嚇甲１之意，其未曾進去禮儀教室小房間內，不知小房間內發
    生何事，沒有妨害自由的行為云云；被告丙○○則另以：係被告乙○○從小房間
    出來時，叫其與被告戊○○進去小房間看一下甲１，其才與被告戊○○進去小房
    間，之後被告乙○○又進去小房間後，其與被告戊○○就走出小房間，不知小房
    間內發生何事，並無妨害自由之犯行云云等語置辯。惟查：（一）右揭事實，業
    據被害人甲１於警訊時指訴歷歷。又被告乙○○、戊○○、丁○○、丙○○四人
    均坦承於不知情之己○○帶同甲１至彰化高商禮儀教室內之前，迄甲１最後離開
  小房間，渠四人均在上開禮儀教室內，被告乙○○於本院訊問時供稱：伊走出小
    房間要去拿童軍繩等物時，有以台語「幫我看一下」告知被告戊○○、丙○○，
    ．．．，被告丁○○在甲１剛進入禮儀教室時，有把玩烤肉叉，且在伊拍完甲１
    裸照後，被告丁○○來敲小房間的門說有人要來借禮儀教室使用等語，核與被告
    戊○○、丙○○於本院訊問時坦認於被告乙○○離開小房間時，有進入小房間內
    （被告戊○○於本院訊問時並供稱當時甲１曾表示要離開），被告戊○○告知甲
    １要乖乖聽話等情，及被告丁○○坦承有丟玩鐵叉一節互核相符，足認被告戊○○、丙○○及丁○○三人均應知情，且與被告乙○○均有犯意之聯絡，並均有參
    與之行為，堪以認定。（二）又案發當時係彰化高商上課時間，被告戊○○辯稱
    ：係被告乙○○隔天辦活動向其借照相機，其因當日下午參加謝師宴要向被告乙○○借機車，才會與被告丙○○前往彰化高商；被告丙○○辯稱係被告戊○○要
    向被告乙○○借機車，被告戊○○要其以機車搭載前往彰化高商云云，然衡情被
    告乙○○、戊○○二人互借之照相機及機車，既分別係隔天及該日下午始須使用
    ，應無須急於上午之上課時間互借；又被告丁○○於上課時間無故攜帶烤肉鐵叉
    至學校，實與常情有悖，渠三人上開所辯，均屬事後卸責之詞，尚無可採。（三
    ）再雖被告乙○○於本院審理時曾供稱：被告戊○○、丁○○及丙○○均未參與
    ，伊將童軍繩、毛巾及剪刀拿進小房間時，係放在口袋內，其餘三人並不知道云
    云，然被告丙○○於本院初次訊問時即供承：有看到被告乙○○拿前開童軍繩等
    物，不知被告乙○○從何處拿來，看到時已經放在桌上等語（見本院九十年八月
    二十九日筆錄），足見被告乙○○上開所供，應係事後迴護被告戊○○、丁○○
    、丙○○三人之詞，無可採信。（四）此外，復有證人即被害人己○○於警訊及
    本院訊問時之證述、驗傷診斷書一紙在卷可稽，並有甲１填寫之入會表一紙扣案
    可佐，本件事證明確，被告乙○○、戊○○、丁○○及丙○○前開犯行均洵堪認
    定。
二、按刑法第三百零二條之妨害自由罪，係妨害他人自由之概括規定，故行為人具有
    一定目的，以拘禁或非法方法剝奪人之行動自由者，除法律別有處罰較重之規定
    （例如略誘及擄人勒贖等罪），應適用各該規定處斷外，如以使人行無義務之事
    ，或妨害人行使權利為目的，而其強暴脅迫復已達於拘禁或剝奪人行動自由之程
    度，即祇成立本罪，不應再依同法第三百零四條論處。誠以此項使人行無義務之
    事，或妨害人行使權利之低度行為，應為拘禁或剝奪人行動自由之高度行為所吸
    收，不能以其目的係在使人行無義務之事，或妨害人行使權利，認為係觸犯刑法
    第三百零二條第一項及第三百零四條第一項之二罪名，依同法第五十五條，從一
    重處斷。又在拘禁或剝奪人之行動自由中，如並有恐嚇危害安全行為，自屬包含
    於妨害行動自由之同一意念之中，而視為拘禁或剝奪行動自由之部分行為，不發
    生所謂低度之恐嚇危害安全罪，為高度之拘禁或剝奪行動自由罪所吸收之問題（
    最高法院分別著有二十九年上字第二三五九、七十四年臺上字第三四０四號判例
    意旨可資參照）。再按刑法第三百零二條第一項之妨害自由罪，原以強暴、脅迫
    為構成要件之一，其因而致普通傷害，乃強暴、脅迫之當然結果，除另有傷害故
    意外，仍衹成立刑法第三百零二條第一項之罪，而無同法第二百七十七條第一項
    之適用（最高法院九十年度台上字第五四四一號判決意旨參照）。核被告乙○○
    就事實一之部分，係犯刑法第三百零四條第一項之以脅迫使人行無義務之事罪；
    被告乙○○、戊○○、丁○○及丙○○四人就事實二之部分，則均係犯刑法第三
    百零二條第一項之私行拘禁罪。被告乙○○、戊○○、丁○○及丙○○四人，就
    上開所為私行拘禁犯行，有犯意之聯絡與行為之分擔，均應論以共同正犯。爰審
    酌被告乙○○、戊○○、丁○○及丙○○四人之素行、犯罪之動機、目的、被告
    乙○○脅迫被害人己○○簽寫入會表、被告乙○○、戊○○、丁○○及丙○○共
    同拘禁甲１之手段、對被害人己○○、甲１所造成身心傷害之所生危害、被告乙○○已與甲１之家屬達成和解，甲１之母親並於偵查中表示不再追究等語（有和
    解書及偵訊筆錄各一份在卷可憑）及被告乙○○、戊○○、丁○○及丙○○四人
    犯罪後之態度等一切情狀，分別量處如主文第一項（被告乙○○部分）、第二項
    （被告戊○○、丁○○、丙○○部分）所示之刑，並就被告乙○○所處二有期徒
    刑定其應執行之刑及就被告戊○○、丁○○、丙○○所處有期徒刑部分，各諭知
    易科罰金之折算標準（按被告戊○○、丁○○、丙○○行為後，刑法第四十一條
    業於九十年一月十日修正公布，同年月十二日生效，修正後刑法第四十一條第一
    項前段規定「犯最重本刑為五年以下有期徒刑以下之刑之罪，而受六個月以下有
    期徒刑或拘役之宣告，因身體、教育、職業、家庭之關係或其他正當事由，執行
    顯有困難者，得以一元以上三元以下折算一日，易科罰金。」，與修正前刑法第
    四十一條規定「犯最重本刑為三年以下有期徒刑以下之刑之罪，而受六個月以下
    有期徒刑或拘役之宣告，因身體、教育、職業、家庭之關係，執行顯有困難者，
    得以一元以上三元以下折算一日，易科罰金。」不同。依刑法第二條第一項前段
    規定，比較新舊法之結果，以新法較有利於行為人，自應適用裁判時之法律即修
    正後刑法第四十一條第一項前段之規定，是被告戊○○、丁○○、丙○○三人本
    件所受宣告之刑即均得諭知易科罰金之折算標準，併此敘明），以示懲儆。再被
    告乙○○、戊○○、丁○○、丙○○四人前均未曾受有期徒刑以上刑之宣告，有
    臺灣彰化地方法院檢察署刑案資料查註紀錄表及臺灣高等法院被告全國前案紀錄
    表各四份在卷可稽，渠四人因年紀尚輕、一時失慮而罹法典，經此偵審程序應知
    所警惕，而無再犯之虞，本院認被告乙○○、戊○○、丁○○、丙○○四人所受
    宣告之刑，均以暫不執行為適當，爰就被告乙○○所定應執行刑部分併宣告緩刑
    四年；被告戊○○、丁○○、丙○○三人均併宣告緩刑三年，以啟自新。
三、又甲１簽寫之入會表一張（附於偵卷第三十五頁），係被告乙○○所有供犯罪所
    用之物，業據被告乙○○供明在卷，應依刑法第三十八條第一項第二款規定宣告
    沒收之。至被害人己○○簽寫之入會表，業經被告乙○○丟棄而滅失，已據被告
    乙○○陳明在卷；被告戊○○所有照相機、被告丁○○所有烤肉用鐵叉則均未扣
    案，雖分別係被告乙○○、戊○○、丁○○供本件犯罪所用之物，惟本院審酌己○○簽寫之入會表已滅失、被告戊○○所有前開照相機及被告丁○○上開烤肉叉
    尚非專供犯罪之物，且未扣案，爰不予宣告沒收。再被告乙○○供綑綁甲１所用
    之膠帶、童軍繩、剪刀及毛巾，並未扣案，且被告乙○○供稱上開物品均屬彰化
    高商所有之物，並非被告所有之物，亦非屬違禁物，核與沒收之要件不符，爰亦
    不予宣告沒收，附予敘明。
據上論斷，應依刑事訴訟法第二百九十九條第一項前段，刑法第二條第一項前段、第
二十八條、第三百零二條第一項、第三百零四條第一項、第四十一條第一項前段、第
五十一條第五款、第七十四條第一款、第三十八條第一項第二款，罰金罰鍰提高標準
條例第一條前段、第二條，判決如主文。
本案經檢察官田德煙到庭執行職務。
中      華      民      國    九十一    年    十一      月      八      日
                                臺灣彰化地方法院刑事第三庭
                                      法      官  李  雅  俐
右正本證明與原本無異。
如不服本判決，應於判決送達後十日內，向本院提出上訴狀（須附繕本）。
告訴人或被害人對於判決如有不服具備理由請求檢察官上訴者，其上訴期間之計算係
以檢察官收受判決正本之日期為準。
                                      法院書記官  陳  佳  宏
中      華      民      國    九十一    年    十一      月      十五    日
附錄論罪科刑法條：
刑法第三百零二條第一項：
私行拘禁或以其他非法方法，剝奪人之行動自由者，處五年以下有期徒刑、拘役或三
百元以下罰金。
刑法第三百零四條第一項：
以強暴、脅迫使人行無義務之事或妨害人行使權利者，處三年以下有期徒刑、拘役或
三百元以下罰金。
